臺灣高等法院高雄分院刑事判決　　　　　九十三年度上更(一)字第六一號
　　上　訴　人　台灣高雄地方法院檢察署檢察官
　　被　　　告　甲○○
　　選任辯護人　林樹根律師
　　　　　　　　邱麗妃律師
　　　　　　　　莊雯琇律師
右上訴人因被告違反毒品危害防制條例案件，不服臺灣高雄地方法院八十九年度訴字
第一四二０號中華民國八十九年十一月二十八日第一審判決（起訴案號：臺灣高雄地
方法院檢察署八十九年度偵字第三二五四、三二五五、四三一五號，併辦案號：同署
九十三年度偵字第五八九四號），提起上訴，經判決後，由最高法院發回更審，本院
判決如左：
      主      文
原判決關於意圖販賣而持有第一級毒品部分撤銷。
甲○○販賣第一級毒品未遂，處有期徒刑柒年陸月。扣案之海洛因壹小包（驗後淨重
一．八五公克）沒收銷燬；海洛因包裝袋壹個（重０．二一公克）、0000000
000行動電話壹支，均沒收之。
      事      實
一、甲○○意圖營利，基於販賣第一級毒品海洛因之犯意，於民國八十九年二月十三
    日十三時許，在高雄縣梓官鄉高苑工商附近，向「林財福」以新台幣（下同）五
    千元，購得第一級毒品海洛因一小包（淨重逾一‧八五公克），除將部分毒品供
    己施用外（施用毒品部分，經原審裁定送觀察、勒戒），竟將剩餘之海洛因一小
    包（驗後淨重一‧八五公克，包裝袋重０‧二一公克），擬轉售牟利，嗣於八十
    九年二月十五日二十三時十分許，高雄縣警察局鳳山分局新甲派出所員警，在高
    雄縣鳳山市○○路與海洋一路口盤查蔡正興，蔡正興供稱欲至同市○○路，準備
    以一千元價格向甲○○購買海洛因，乃由蔡正興撥打甲○○所有之000000
    0000行動電話，而約定在同市○○路與凱旋路口交易，旋於同日二十三時三
    十分許，甲○○依約至上開新富路與凱旋路口時，即為警當場查獲，始未得逞。
    並在甲○○上衣口袋扣得海洛因一小包（驗後淨重一‧八五公克，包裝袋重０‧
    二一公克）及其所有供其販賣海洛因聯絡所用之0000000000行動電話
    一支。
二、案經高雄縣警察局鳳山分局移送臺灣高雄地方法院檢察署檢察官偵查起訴。
      理      由
一、訊據被告甲○○固坦承有於右述時地被警查扣海洛因一小包及行動電話之事實不
    諱，惟矢口否認有前開販賣第一級毒品未遂犯行，辯稱：被查獲前一日蔡正興其
    弟女友託伊轉交信件給蔡正興，而於查獲當天，蔡正興才約伊在高雄縣鳳山市○
    ○路與凱旋路口附近見面，並非以購買毒品名義約伊至該處，另伊為警查獲當時
    身上所攜帶之海洛因係欲供伊自己施用，並非要拿去賣給蔡正興，又警訊筆錄做
    完後才錄音，且警員告知伊，回答「準備交易」沒關係，而扣案行動電話係與友
    人聯絡，非供作販毒之用云云。經查：
  (一)刑事訴訟法第一百條之一第一、二項固定有「訊問被告，應全程連續錄音；必要
    時，並應全程連續錄影。但有急迫情況且經記明筆錄者，不在此限。筆錄內所載
    之被告陳述與錄音或錄影之內容不符者，除有前項但書情形外，其不符之部分，
    不得作為證據。」之明文，然考其立法目的在於因偵查程序係秘密而不公開，為
    防杜違法偵查並保障被告或犯罪嫌疑人之人權，方為上開規定，此參其修正理由
    略以「為建立詢問筆錄公信力，以擔保程序合法，所以詢問過程應全程連續錄音
    並錄影‧‧‧以期發現真實，並『確保自白之任意性』」等情自明，亦即欲藉由
    正當之法律程序，擔保其合法性，進而建立司法警察官或司法警察訊問筆錄之公
    信力，是其立法意旨重點在於「確保自白之任意性」。從而「違反法定程序取得
    之證據應否予以排除，仍必須就個案違反法定程序情節、犯罪所生危害等事實綜
    合考量結果，認以容許其作為認定事實之依據，始符合審判之公平正義者，自得
    予採認」，倘依其他事證足認警訊筆錄所載被告之供述，乃出於被告自由意思之
    陳述，而非不正方法，且其自白之陳述與事實相符，縱令警訊時未經全程連續錄
    音，致訊問程序不無瑕疵，自不能僅因此程序瑕疵，即謂被告警訊自白之筆錄無
    證據能力，遽予排除，此有最高法院八十八年度台上字第二三三號、第五七六二
    號判決意旨足參，足證並非違反法定程序所取得之證據應一概予以排除。
  (二)本件被告之警訊筆錄載明「問：八十九年二月十五日二十三時三十分許，蔡正興
    以一千元在鳳山市○○路與凱旋路口，準備向你購買海洛因時，當場被警方逮捕
    查獲，並在你上衣口袋內查獲一包海洛因，是否為實情？答：均為實情」、「問
    ：蔡正興如何與你聯繫，在何處交易，向你購買幾次？答：蔡正興是打我所有之
    0000000000行動電話聯絡到我，我約蔡正興在鳳山市○○路與凱旋路
    口交易，未交易時就被警方查獲，就是準備交易這次而已」各情在卷（見鳳山分
    局警卷第六頁），而證人林元鴻（承辦警員）亦於本院調查中證述「筆錄寫好再
    錄音」一節（見本院九十年四月十三日訊問筆錄），堪認本件警訊時並未全程連
    續錄音。雖首揭規定所指「全程連續錄音」，係要求司法警察於訊問被告時，應
    自訊問開始迄筆錄制作完成之過程中，就訊問經過全程錄音，而不得於訊問被告
    完畢制作完筆錄後，由警員與被告按照筆錄之內容逐字照句錄音。又本件被告於
    本院調查中亦不諱言警訊當時是有回答「準備交易這次」等語（見本院九十年四
    月十三日訊問筆錄），雖被告於本院調查中辯稱係警員告知這樣回答沒關係云云
    ，然證人林元鴻（承辦警員）業已當庭否認此情，再參以被告自身亦有施用毒品
    之舉，應無不知販毒係屬重罪之理，若非真有「準備交易這次」其事，被告自無
    於警訊中率然坦認之情，足徵被告前述警訊供述應出於自由意思下所為，且得依
    上開情事證明其任意性，審酌被告人權保障及公共利益之均衡維護，自難僅以警
    訊未為「全程連續錄音」之程序瑕疵，遽行排除被告警訊筆錄之證據能力。此外
    被告前述警訊筆錄所載，亦核與證人蔡正興於警訊所陳「今天準備一千元向甲○
    ○購買一包海洛因，還沒買到就被警方捉到」各情相符（見同上警卷第二頁），
    而證人蔡正興於警訊確有如上陳述一節，亦經證人劉國森（承辦警員）於原審到
    庭結證在卷（見原審卷第二０頁），是被告及證人蔡正興嗣於偵、審程序中翻異
    前供，否認雙方於前述時地準備交易海洛因云云，均係事後卸責之詞，不足採信
    。
  (三)被告前述警訊筆錄所載，雖將查獲經過先予陳述，再訊問被告是否實情，但警訊
    該項訊問，則係訊問蔡正興與被告之聯繫、交易情形，而由被告予以連續陳述（
    見同上警卷第五頁），是此份警訊筆錄縱然各項訊問方式不一，亦難據此即謂警
    訊有何誘導訊問之瑕疵，而採為對被告有利證據之認定。
  (四)按被告以外之人於審判外之言詞或書面陳述，除法律有規定者外，不得作為證據
    。又被告以外之人於檢察事務官、司法警察官或司法警察調查中所為之陳述，與
    審判中不符時，其先前之陳述具有較可信之特別情況，且為證明犯罪事實存否所
    必要者，得為證據。刑事訴訟法第一百五十九條第一項及第一百五十九條之二分
    別定有明文。本件證人蔡正興對於警訊時之陳述，雖與偵查中及原審所為之證述
    不符，惟查證人蔡正興於警訊已明確供述：「今天準備一千元向甲○○購買一包
    海洛因，還沒買到就被警方捉到」等情，而證人蔡正興於警訊確有如上供述乙節
    ，亦據證人即承辦警員劉國森於原審結證在卷（見原審卷第二０頁）。而證人劉
    國森於本院審理中復結證：當時查獲蔡正興時，都是依照他的陳述去記載的，當
    時警方並沒有脅迫蔡正興等情（見本院九十三年五月二十日審判筆錄）。衡之常
    情，蔡正興於案發當時係因涉嫌持有偽造之汽車駕駛執照被警盤查後帶回警局製
    作筆錄，有其警訊筆錄在卷可稽。倘蔡正興未自行供出準備向甲○○購買海洛因
    之情事，警方根本無法得知。又被告苟非與蔡正興有毒品交易之約定，豈會蔡正
    興撥打其0000000000行動電話，被告就出來與蔡正興在約定之地點見
    面。且蔡正興於警訊之指證又與被告於警訊所供之情節相符。從證人蔡正興因涉
    嫌持有偽造之汽車駕照被警盤查帶回警局製作筆錄，自行供出準備向被告購買毒
    品海洛因，後在警方示意下撥打被告之行動電話向被告表示欲向其購買海洛因，
    雙方約定交易地點，在尚未交易之前，被告即被警查獲，並在被告身上扣得準備
    交易之海洛因一包。由整個過程觀之，證人蔡正興警訊中之證述，並無顯不可信
    之情況，且為證明被告犯罪事實存否所必要，依刑事訴訟法第一百五十九條之一
    第二項之規定，自得採為認定被告犯罪之證據，併此敘明。
  (五)警方於前開時地當場查扣上開一小包白色粉末及0000000000行動電話
    一支，其中白色粉末，經法務部調查局鑑驗結果，確係第一級毒品海洛因（淨重
    一‧八五公克，包裝袋重０‧二一公克），有法務部調查局八十九年三月二十二
    日（八九）陸一第00000000號鑑定通知書一份附於本院卷可憑。又第一
    級毒品海洛因來源取得不易，且國家為杜絕毒品之氾濫，對於查緝毒品之施用及
    販賣，無不嚴加執行，販賣第一級毒品罪又係重罪，若無利可圖，衡情被告當無
    輕易將所持有之海洛因售予他人，甘冒為警查獲遭判重刑之危險，足證被告有販
    賣第一級毒品營利之意圖，至為明顯。綜上所述，被告所辯各情，無非卸責之詞
    ，不足採信。本件事證明確，被告之犯行，堪以認定。
二、按犯罪之著手階段，係指行為人為實現犯意而開始實行犯罪構成要件之行為而言
    ，販賣毒品，自應以毒販與購毒者就買賣毒品之內容有所表示時，應認已經著手
    販賣毒品之實施。本件被告與蔡正興就買賣毒品之內容已有買賣之合意，被告且
    已依約前往交易，顯然被告已著手於販賣第一級毒品之實施，只因蔡正興並無購
    買之真意而無法成立販賣既遂罪，但無解其販賣未遂之罪責。核被告所為，係犯
    毒品危害防制條例第四條第六項、第一項之販賣第一級毒品未遂罪。又被告持有
    第一級毒品之後，進而販賣，其持有之低度行為，為販賣之高度行為所吸收，不
    另論罪。又被告著手於販毒行為之實施而未遂，應依刑法第二十六條前段規定減
    輕其刑。公訴人認被告所為，係犯同條例第五條第一項之意圖販賣，而持有第一
    級毒品罪，起訴法條尚有未洽，惟起訴之基本事實同一，本院自得變更檢察官起
    訴法條，予以審判。另被告行為後，毒品危害防制條例業經於九十二年七月九日
    修正公布，並自九十三年一月九日施行，修正後之毒品危害防制條例第四條關於
    販賣第一級毒品罪之犯罪構成要件及法定刑度，均無變更，自無新舊法比較適用
    之問題。
三、原審未予詳查，遽為被告此部分無罪之諭知，尚有未當，公訴人上訴意旨，指摘
    原審此部分判決不當，為有理由，自應由本院將原審此部分判決撤銷改判。審酌
    被告為圖一己私利販賣第一級毒品，危害他人身心健康，本不宜寬恕，惟念被告
    僅販售海洛因一小包，所犯情節尚輕，且尚未實際販售，即被警查獲，未生實害
    等一切情狀，量處如主文第二項所示之刑。扣案之海洛因一小包（驗後淨重一．
    八五公克）為第一級毒品，依同條例第十八條第一項前段規定，沒收並銷燬；另
    海洛因包裝袋一個（重０．二一公克）、0000000000行動電話一支，
    均為被告所有，已經其供明在卷，且為供被告販賣第一級毒品所用之物，均依同
    條例第十九條第一項規定宣告沒收。至於送驗耗費之海洛因部分，既已滅失不存
    在，自無宣告沒收銷燬之必要。
四、移送併辦意旨（臺灣高雄地方法院檢察署九十三年度偵字第五八九四號）略以：
    被告甲○○於八十九年十一月間起，夥同已判刑確定之黃必成，在高雄市區不詳
    處所，以每小包新臺幣一千元以上不等之代價，連續販賣第一級毒品海洛因十餘
    次予許鴻裕施打。九十年二月二十日十二時五十分許，黃必成在高雄市苓雅區○
    ○○路超商前，與許鴻裕交易毒品及收取價款時，為警查獲。因認被告另犯毒品
    危害防制條例第四條第一項之販賣第一級毒品罪嫌。惟查被告移送併辦之犯罪時
    間係八十九年十一月間起，與本件犯罪時間（八十九年二月十五日）相隔近九個
    月之久，亦無事證足認與本案基於概括之犯意，被告併辦事實縱令屬實，應屬另
    行起意，難認與本件有連續犯之裁判上一罪關係，自無從併案審理。應退回由檢
    察官另行偵辦，併此敘明。
五、被告另涉犯毒品危害防制條例第五條第一項、第二項意圖販賣而持有第一級毒品
    及第二級毒品罪嫌部分，業經本院前審判決無罪確定在案，本院不予論列，附此
    說明。
據上論斷，應依刑事訴訟法第三百六十九條第一項前段、第三百六十四條、第二百九
十九條第一項前段、第三百條，毒品危害防制條例第四條第六項、第一項、第十八條
第一項前段、第十九條第一項，刑法第十一條前段、第二十六條前段，判決如主文。
本案經檢察官林應華到庭執行職務。
中    華    民    國        九十三      年      七      月      九      日
                              臺灣高等法院高雄分院刑事第三庭
                                  審判長法官  周賢銳
                                        法官  黃建榮
                                        法官  謝宏宗
右正本證明與原本無異。
如不服本判決應於收受本判決後十日內向本院提出上訴書狀，其未述上訴理由者，
並得於提起上訴後十日內向本院補提理由書狀（均須按他造當事人之人數附繕本)「
切勿逕送上級法院」。
                                      書記官  賴梅琴
中    華    民    國        九十三      年      七      月     十二     日
附錄：本判決論罪科刑法條：
毒品危害防制條例第四條第六項、第一項
製造、運輸、販賣第一級毒品者，處死刑或無期徒刑；處無期徒刑者，得併科新臺幣
一千萬元以下罰金。
前五項之未遂犯罰之。
                                                                      Ｈ
